【裁判字號】    96,易,118
【裁判日期】    970930
【裁判案由】    侵占等
【裁判全文】
臺灣板橋地方法院刑事判決               96年度易字第118號
公  訴  人  臺灣板橋地方法院檢察署檢察官
被      告  乙○○
            丙○○
上2 人共同
選任辯護人  孫冬生律師
被      告  甲○○
上列被告等因侵占等案件，經檢察官提起公訴（95年度偵續字第
164 號），本院判決如下：
    主  文
乙○○、丙○○、甲○○均無罪。
    理  由
一、公訴意旨詳如附件起訴書所載。因認被告乙○○、丙○○、
    甲○○涉犯刑法第339 條第1 項之詐欺取財罪及同法第336
    條第2 項之業務侵占罪嫌。
二、按犯罪事實應依證據認定之，無證據不得認定犯罪事實；不
    能證明被告犯罪者，應諭知無罪之判決，刑事訴訟法第154
    條第2 項、第301 條第1 項分別定有明文。而認定不利於被
    告之事實，須依積極證據，苟積極證據不足為不利於被告事
    實之認定時，即應為有利於被告之認定，更不必有何有利之
    證據（最高法院30年上字第816 號判例要旨參照）。故被告
    否認犯罪事實所持之辯解，縱屬不能成立，仍非有積極證據
    足以證明其犯罪行為，不能遽為有罪之認定（最高法院30年
    上字第1831號判例要旨參照）。又檢察官對於起訴之犯罪事
    實，應負提出證據及說服之實質舉證責任。倘其所提出之證
    據，不足為被告有罪之積極證明，或其指出證明之方法，無
    從說服法院以形成被告有罪之心證，基於無罪推定之原則，
    自應為被告無罪判決之諭知（最高法院92年臺上字第128 號
    判例要旨參照）。
三、經查：
（一）被告乙○○、丙○○、甲○○被訴業務侵占罪部分：
      觀之起訴書所載被告3 人之業務侵占犯罪事實，僅於犯罪
      事實欄第1 至3 行記載乙○○「原為金龍保全股份有限公
      司（下稱金龍公司）董事長，於民國92年10月30日意圖為
      自己不法之所有，隱匿將金龍公司之資金挪為私用之事實
      」云云。惟乙○○究係以何手法挪為私用？挪用多少金額
      ？此犯行與丙○○、甲○○有何關連，如何認定丙○○、
      甲○○亦犯有此部分犯行，均未見檢察官敘明及提出具體
      證據以實其說。檢察官提出之證據，顯不足說服本院以形
      成被告3 人此部分有罪之心證。至檢察官於本院審理期間
      ，雖表示此部分乃係誤載，刑法第336 條第2 項業務侵占
      罪之法條則是贅引，應予減縮、更正云云（見本院卷第
      32頁），然因檢察官代表國家提起公訴，依檢察一體原則
      ，到庭實行公訴之檢察官如發現起訴書認事用法有明顯錯
      誤，固得本於自己確信之法律見解，於論告時變更起訴之
      法條，或另為其他適當之主張，惟其於法院調查或審理時
      所為之論告或主張，究屬訴之追加、撤回或變更範疇，抑
      或僅屬為起訴效力所及之他部事實之擴張、或起訴事實之
      一部減縮，自應究明各該請求之性質而異其處理方式。因
      而除撤回起訴，使該訴訟關係消滅，法院無從加以裁判外
      ，法院自不得僅就檢察官論告時所陳述或主張之事實為裁
      判，而置原起訴事實於不顧（最高法院95年度臺上字第54
      01號判決要旨參照）。是本院仍應就檢察官原起訴之事實
      予以審究，併予敘明。
（二）被告乙○○、丙○○、甲○○被訴詐欺取財罪部分：
      起訴書所載被告3 人施用之詐術究竟為何？告訴人國聯保
      全股份有限公司如何陷於錯誤，遭詐騙多少金額？非無疑
      義。惟檢察官於本院審理時，已明確指稱被告3 人係以循
      序漸進之方式詐騙告訴人，詐騙之金額則為新臺幣（下同
      ）2,000 萬元（見本院卷第32頁）。就此檢察官所指被
      告等人詐欺告訴人之歷程，依時間順序，審酌如下：
    １檢察官指稱乙○○於92年11月間，向告訴人佯稱金龍公司
      經營良善，乃詐欺行為之一（見本院卷第32頁），此與
      起訴書第1 頁第4 、5 行所謂「佯稱營運良好，且均有盈
      餘」之記載，尚無不符。然觀之卷附92年10月30日被告與
      告訴人簽訂之股權轉讓同意書（見發查卷第37頁），乙○○為此「詐欺行為」後，係以5,000 萬元向告訴人購買告
      訴人所有之金龍公司股份，衡情，常人佯稱自己經營之公
      司「營運良好」，當是為鼓勵他人投資或拉高股價，乙○○既是向告訴人收購自己經營之金龍公司股票，為此「詐
      欺行為」，似與情理不符。其次，依該協議書所載，告訴
      人所有金龍公司股票交付乙○○之方式，係「依付款兌現
      比例換算股數……雙方約定每月1 日至律師事務所按票面
      金額點交甲乙雙方，甲方應配合完成過戶手續。」，乙○○並於92年11月3 日召開金龍公司之董事會，決議用以支
      付告訴人上開款項之票據，均由金龍公司負背書責任，且
      於翌日與告訴人簽訂補充協議書，就股權轉讓之相關事宜
      為進一步約定，有金龍公司92年度11月份董事會議程會議
      紀錄及股權轉讓補充協議書各1 份在卷可稽（見發查卷第
      38至42頁），據此約定內容，告訴人係於收到經金龍公司
      背書之票據兌現後，始需轉讓相等比例之股份予乙○○，
      銀貨兩訖，對告訴人實具有相當保障，難以遽指乙○○於
      此締約過程中，有對告訴人為詐欺行為。檢察官未就乙○○上開行為有何詐欺性為論證，逕以乙○○開立之票據支
      付3 期後無法繼續兌現，即認係「利用國聯公司（即告訴
      人）未付之4,600 萬元企求能獲得支付心態」，而與「提
      議由國聯公司提供3,000 萬元供金龍公司週轉」為連結，
      認乙○○自始有詐欺之意，以循序漸進之詐欺手法詐騙告
      訴人云云，尚嫌率斷。
    ２檢察官復指稱告訴人與金龍公司、乙○○於93年7 月21日
      簽訂協議書，約定告訴人提供資金供金龍公司週轉時，乙○○曾允諾將百分之41之股票信託予告訴人，並提供百分
      之10股份為報酬，另由金龍公司提供4,600 萬元客票作為
      擔保，但告訴人投入600 萬元後，始知乙○○並無法履約
      ，此亦屬詐欺行為之一環云云。惟乙○○就此堅決否認，
      所辯其雖將部分金龍公司股票及票據交予金龍公司之債權
      人，仍有能力履約等語，則與93年8 月4 日告訴人、金龍
      公司與持有金龍公司股票之債權人戊○○等人另行簽訂之
      協議書記載：「乙方（即戊○○等債權人）同意於甲方（
      即告訴人）依簽訂本協議書之同時，將所持有之丙方（即
      金龍公司）百分之10股份過戶於甲方，作為依本協議書委
      託甲方處理丙方財務之報酬……。」、「乙方應將所持有
      丙方百分之41股份，計839 萬股，於本協議書簽訂之日起
      2 年內，信託予甲方。」內容（見發查卷第47至50頁），
      核無相違，戊○○於本院審理時，並證稱其等願意配合辦
      理相關登記（見本院卷第155 頁），乙○○所辯，洵非
      無據。再者，依告訴人之實際經營者丁○○所述，甲○○
      於93年7 月22日，即告知乙○○持有金龍公司客票、股票
      與債權人情況（見他字卷第146 頁），倘乙○○等人有意
      為欺瞞行為，似無於翌日隨即告知實情之理。另就告訴人
      方面而言，丁○○雖指稱：「（問：如一開始即知百分之
      41的股票需由戊○○等人信託，還會簽立93年7 月21日之
      協議書嗎？）應該就不會簽。」云云（見本院卷第150
      頁），然此畢竟屬事後之主觀意見，不足逕據為不利被告
      之認定。蓋金龍公司會與告訴人簽訂93年7 月21日之協議
      書，乃因乙○○購買告訴人所有之金龍公司股權未果所致
      ，告訴人斯時對於乙○○之財力狀況，當知之甚稔，由丁○○所證：「在93年7 月跳票後，我們去瞭解，乙○○是
      拿報表，只說金龍現金週轉出問題，實際上金龍還有大量
      的應收帳款要收，還有約2 億要收。因為我們是轉投資金
      龍，我們對這行算瞭解……。」、「當初甲○○說金龍有
      2 個月沒發薪水，7 月21日左右我們馬上匯了500 萬。」
      （見本院卷第141 頁），亦可推知告訴人簽訂上開協議
      書，是多方面評估、考量後之選擇。況且，丁○○自承：
      「……投入資金600 萬元，確實有拿走900 萬元之票據。
      」（見他字卷第200 頁），顯見告訴人投入金龍公司之金
      額，已取得合於交易行情之擔保，反之，乙○○或金龍公
      司獲得資金援助，非無代價。此與協議書記載金龍公司於
      獲得第一期撥款後，即要交付除負責人以外之公司全部印
      章等條件相互以參，益徵乙○○簽訂前揭契約，未必獲有
      利益。據此，乙○○上開行為是否係詐術，告訴人是否因
      陷於錯誤而交付600 萬元，俱非無疑。
    ３檢察官另以金龍公司已於93年8 月2 日將負責人變更為丙○○，乙○○、甲○○仍於93年8 月4 日之協議書上以金
      龍公司代表人名義簽名，事後並拒不配合辦理交接事宜，
      謂此同為詐欺犯行之一部分。然乙○○、丙○○、甲○○
      對此均提出解釋，乙○○稱：因其信用不良，為免影響金
      龍公司與銀行往來，才變更負責人為丙○○，又因保全公
      司為特許行業，變更負責人所需時間較長，簽約當時並不
      知負責人已變更完成；丙○○稱：其拒絕交接是因請教律
      師，交接前應經股東會決議；甲○○則稱：因協議書上已
      將其列為代表人，其僅是單純應對方要求在協議書上簽名
      而已。並無證據足認3 人所言不實，即難認其等上開行為
      有詐欺性。又檢察官稱告訴人因此總共損失2,000 萬元云
      云，告訴代理人整理後，則稱：自93年8 月10日起至94年
      12月20日，共撥款26,151,366元予金龍公司，金龍公司還
      款12,904,139元，餘款至97年5 月31日，共清償2,178,82
      1 元，有卷附意見狀暨相關表冊1 份可證（見本院卷第
      91至239 頁），惟觀之上揭資料，各該金額乃告訴人自行
      彙整計算之結果，由支出明細尚且包括向乙○○聲請支付
      命令之費用即可窺知（見本院卷第94頁），是此計算之
      金額縱認屬實，因支付金額，乃告訴人介入金龍公司營運
      所生之成本，清償部分，亦係告訴人自行自金龍公司收入
      之款項中扣除，均難認與被告3 人有關。此與丁○○以金
      龍公司執行長名義，在93年8 月26日聯合報上刊登「本公
      司由於負責人乙○○先生個人財務因素拖累，造成公司財
      務連帶發生問題。今股東們商議，委由同業國聯保全股份
      有限公司經營管理……。」之聲明（見他字卷第250 頁）
      相對照，更可證明告訴人事後確實入主金龍公司，乙○○
      等人則退出經營。衡情，被告3 人既已退出金龍公司，尚
      無施用詐術騙取與其等無關連之財物的道理，而告訴人經
      營公司之花費，亦難認是陷於錯誤下所交付。
四、綜上所述，檢察官並未提出積極證據證明被告乙○○、丙○○、甲○○犯有業務侵占犯行，顯未盡舉證責任，檢察官雖
    表示此部分應予減縮，然本院不得置原起訴事實於不顧，仍
    應依現有卷證資料予以審究；而所指被告3 人所涉詐欺取財
    犯行，因刑法第339 條第1 項詐欺罪之成立，以意圖為自己
    或第三人不法所有，以詐術使人將本人或第三人之物交付為
    要件。所謂以詐術使人交付，必須被詐欺人因其詐術而陷於
    錯誤，若其所用方法，不能認為詐術，亦不致使人陷於錯誤
    ，即不構成該罪（最高法院46年臺上字第260 號判例要旨照
    ），依檢察官架構之犯罪事實及提出之證據，尚難認定被告
    3 人有施用詐術之行為或告訴人因而陷於錯誤交付財物，暨
    2 者之因果關連性，自難逕以詐欺取財罪相繩。因乏積極證
    據可證明被告3 人上開犯行，即應為有利其等之認定，而為
    無罪之諭知。
據上論斷，應依刑事訴訟法第301 條第1 項，判決如主文。
本案經檢察官陳伯均到庭執行職務。
中    華    民    國    97    年    9     月    30    日
                  刑事第十庭  審判長法  官  林海祥
                                    法  官  楊博欽
                                    法  官  許炎灶
上列正本證明與原本無異。
如不服本判決，應於判決送達後10日內向本院提出上訴狀（應附
繕本），其未敘述上訴理由者，應於上訴期間屆滿後20日內補提
理由書狀於本院，上訴於臺灣高等法院。
                                    書記官  屠衛民
中    華    民    國    97    年    9     月    30    日


司法院資訊處製作；財團法人民間司法改革基金會備份。
